【裁判字號】    94,上更(四),72
【裁判日期】    951128
【裁判案由】    履行契約
【裁判全文】
臺灣高等法院民事判決                94年度上更(四)字第72號
上  訴  人  倚天資訊股份有限公司
法定代理人  丙○○
訴訟代理人  林鼎鈞律師
            陳錦隆律師
複  代理人  黃世芳律師
被  上訴人  瑩圃電腦股份有限公司
法定代理人  甲○○
訴訟代理人  楊正華律師
上列當事人間請求履行契約事件，上訴人對於中華民國85年7月4
日臺灣臺北地方法院84年度訴字第2345號第一審判決提起上訴，
經最高法院第四次發回更審，被上訴人並為訴之擴張，本院於95
年11月14日言詞辯論終結，判決如下：
    主      文
原判決不利於上訴人部分廢棄。
上廢棄部分，被上訴人在第一審之訴及假執行之聲請均駁回。
被上訴人擴張之訴及其假執行之聲請均駁回。
第一、二審（確定部分除外）及發回前第三審訴訟費用、擴張之
訴訴訟費用，均由被上訴人負擔。
    事實及理由
一按於第二審為訴之變更、追加，非經他造同意，不得為之。但
  擴張或減縮應受判決事項之聲明者，不在此限。民事訴訟法第
  446條第1項但書、第255條第1項但書第3款定有明文。查被上
  訴人於原審依合作備忘錄第13條約定，請求上訴人賠償第一審
  律師費或時間精神上之損失新臺幣（下同）10萬元及其遲延利
  息。嗣於本院依同約定擴張聲明，請求上訴人再賠償25萬元及
  自民國94年10月12日起至清償日止，按年利率5%計算之利息，
  雖為上訴人所不同意（本院卷第64、94、137頁），惟合於上
  開規定，應予准許。
二被上訴人起訴主張：伊於83年8月1日與上訴人簽訂合作備忘錄
  ，約定由上訴人經銷伊之電腦軟體產品，每月最低承銷量為50
  萬元，至84年8月1日止，該備忘錄應屬買賣契約。詎上訴人於
  83年10月份僅訂購17萬2,500元之電腦軟體產品，短訂32萬7,5
  00元；84年1月份僅訂購18萬元，短訂32萬元；同年2月份僅訂
  購22萬5,000元，短訂27萬5,000元；同年3月份至7月份止，均
  未訂購，合計上訴人依約應再向伊訂購342萬2,500元之電腦軟
  體產品，伊乃依該備忘錄第3條之自動送貨約定，於84年5月11
  日、同年月23日、86年5月6日陸續將342萬2,500元（實為342
  萬4,500元）之產品送至上訴人，惟遭拒收。嗣伊於87年7月7
  日按調降價格計算訂購未達最低承銷量之產品送至上訴人，仍
  遭拒收，因而提存於法院。又伊之自動送貨權係其就上訴人每
  月未訂足最低承銷量差額部分所取得之違約請求權，並無行使
  期間之限制，自無庸按月為之。再者，伊調降產品之定價，係
  受上訴人要約之引誘而為，並無違反誠信原則，上訴人不得據
  以終止契約。爰依合作備忘錄第3條、第7條、第12條第4款、
  第13條之約定，請求判命上訴人給付自動送貨部分之買賣價金
  342萬2,500元與如附表一所示之違約金，及賠償律師費或精神
  上之損失10萬元，暨加付自起訴狀繕本送達翌日起算之法定遲
  延利息等語。
三上訴人則以：合作備忘錄為經銷契約，並非買賣契約，兩造就
  電腦軟體產品之買賣價金及數量，仍以每月伊之訂單及被上訴
  人履行自動送貨約定而成立之買賣契約為準，買賣契約若未成
  立，伊即無給付貨款之義務。而被上訴人為達其每月之銷貨量
  ，並於該備忘錄第3條約定，除伊下單訂購外，被上訴人亦得
  於伊下單未訂足50萬元時自動送貨，可知該項自動送貨之約定
  乃相對於伊每月下訂單之約定，使被上訴人化被動為主動，以
  自動送貨方式成立買賣契約，而平衡兩造權益，故被上訴人之
  自動送貨權之行使，須於當月20日伊下訂單期限時起至同月25
  日結帳日前為之，始符契約本旨及誠信原則。是被上訴人於84
  年5月23日將伊於83年10月份起至84年5月份止未訂之價值209
  萬5,000元產品、於86年5月6日將伊未訂之價值132萬8,500元
  產品予以自動送貨，甚至於87年7月7日因自動送貨未果，而逕
  自提存，均未依債之本旨給付，不生給付之效力，伊自得拒收
  ，且無給付貨款之義務。縱令伊訂購產品之數量未達每月最低
  承銷量，被上訴人曾催促伊補足未果，被上訴人依約即得行使
  自動送貨權，其竟遲延行使，自與伊受催促一事無關。況被上
  訴人於84年4月6日未經與伊協商，即對外公布降價，將電腦軟
  體產品之市價調降為原定價三分之一，而伊進貨成本為原定價
  五折，勢必被迫調降庫存產品之售價而虧本銷售，被上訴人之
  片面降價行為，嚴重影響伊之利潤及市場競爭力，有違誠信原
  則，伊已於84年5月19日為終止系爭備忘錄之意思表示，被上
  訴人嗣後再行自動送貨，亦屬無據。又伊既未訂貨，並無遲延
  給付貨款之情事，被上訴人自不得請求給付違約金，且其請求
  之違約金數額亦過高等語為辯（未繫屬本院部分，不予另贅）
  。
四原審對於被上訴人之請求，判決上訴人應給付被上訴人352萬
  2,500元及如附表一所示之違約金及利息，而駁回被上訴人其
  餘之訴。被上訴人就其敗訴部分，未提起上訴；上訴人就其敗
  訴部分，提起上訴，被上訴人並為訴之擴張。
  上訴人之上訴聲明為（本院上更(四)字卷第248、282頁）：
  (一)原判決不利於上訴人部分廢棄。
  (二)上廢棄部分，被上訴人於第一審之訴及假執行之聲請均駁回
    。
  (三)駁回被上訴人追加或擴張之訴。
  (四)如受不利之判決，願供擔保免為假執行。
  被上訴人答辯及擴張聲明（同上卷第218、256頁）：
  (一)上訴駁回。
  (二)上訴人應再給付上訴人25萬元及自94年10月12日起至清償日
    止，按年利率5%計算之利息。
  (三)願供擔保，請准宣告假執行。
五兩造不爭執之事實（同上卷第94頁，95年3月6日準備程序）：
  (一)兩造於83年8月1日簽訂合作備忘錄，約定由上訴人經銷被上
    訴人之電腦軟體產品，每月最低承銷量為50萬元，期限至84
    年8月1日終止，上訴人於83年10月份、84年1月份及同年2月
    份依序僅各訂購17萬2,500元、18萬元、22萬5,000元之電腦
    軟體產品，84年3月至7月均未訂購，合計應再向被上訴人訂
    購342萬2,500元之產品（本院上更(一)字卷一第29頁、外放證
    物卷第1頁－合作備忘錄，上更(四)字卷第215-217、234-236
    頁－出貨數量明細表）。
  (二)被上訴人依合作備忘錄第3條約定，於84年5月11日、同月23
    日、86年5月6日陸續將價值合計342萬4,500元之電腦軟體產
    品自動送貨予上訴人，僅請求給付貨款342萬2,500元。上訴
    人有收取被上訴人於84年5月11日所送價值51萬元之產品（
    但上訴人於同月19日以被上訴人誤送為由，函請領回，故未
    付款，詳後述），惟拒收被上訴人於84年5月23日所送價值
    158萬6,000元之產品，被上訴人乃於84年5月25日以存證信
    函之言詞代替自動送貨，並請求上訴人給付84年1月份至5月
    份自動送貨之貨款209萬5,000元（本院上更(一)字卷一第31-
    34頁、上更(二)字卷第88、89頁、上更(四)字卷第165-167頁、
    外放證物卷第2、3頁－84年5月25日被上訴人存證信函暨84
    年5月24日函，上更(二)字卷第87頁、外放證物卷第9頁－84年
    5月23日托運簽單）。
  (三)被上訴人於86年5月6日自動送貨予上訴人價值132萬8,500元
    之電腦軟體產品，仍遭上訴人拒收，被上訴人僅請求給付貨
    款132萬7,500元。嗣被上訴人於87年7月7日又按調降訂價五
    折計算訂購未達最低承銷量之產品數量自動送貨，亦遭上訴
    人拒收，乃將之提存於法院（本院上更(一)字卷一第108-111
    頁、上更(二)字卷第85、86頁－87年9月19日提存書及附件，
    上更(一)字卷一第97-100頁、上更(二)字卷第90-93頁－86年5月
    6日派車單、出貨單、被上訴人86年4月21日存證信函及附件
    ，上更(四)字卷第14頁－提存通知書，上更(二)字卷第94-97頁
    、上更(四)字卷第49-56頁－被上訴人87年7月3日存證信函暨
    附件、87年7月7日出貨單、87年9月19日提存書）。
  (四)合作備忘錄第12條第4款、第13條，分別約定遲延付款，每
    超過1個月，加5%違約金；若有爭議必須經由司法程序，違
    約之一方應賠償他方每一審級10萬元，作為律師費或時間精
    神上之損失（本院上更(一)字卷一第29頁－系爭備忘錄）。
六被上訴人主張合作備忘錄為買賣契約，上訴人負有每月向其訂
  購最低承銷量之電腦軟體產品之義務等語，為上訴人所否認。
  經查：
  (一)按社會上所謂「經銷商契約」（或稱「代理店契約」或「代
    理商契約」）（下稱經銷商契約），係指商品之製造商或進
    口商將其製造或進口之商品，經由經銷商（或代理店或代理
    商）為商品之販賣，以維持或擴張其商品之銷路所訂之契約
    。至其法律上之性質，則依其契約之具體內容，可能有具買
    賣契約之性質者，具行紀契約之性質者及具代辦商契約之性
    質者，是不同類型之當事人間之權利義務關係自屬不同（最
    高法院87年度台上字第362號判決參照）。次按繼續性供給
    契約，乃當事人約定一方於一定或不定之期限內，向他方繼
    續供給定量或不定量之一定種類、品質之物，而由他方按一
    定之標準支付價金之契約，該契約除當事人為合致之意思表
    示外，尚須經債務人繼續之履行始能實現（最高法院94年度
    台上字第1860 號、89年度台上字第1904號判決參照）。
  (二)依合作備忘錄第2條約定：「數量：每個月的營業額最少為
    NT$50萬（網路版、其它產品、個人專用版或特價專案不計
    ）」，第3條約定：「倚天（即上訴人）每月之最低承銷量
    為50萬元之訂單，且必須於每月20日以前下訂單，否則BIC
    （即被上訴人）就根據下列數量自動送貨，倚天不得異議」
    ，第5條約定：「價格及折扣：以定價5折計（其他產品或專
    案價格另議）」，第7條約定：「付款條件：月結45天。BIC
    每月25日結帳，5日前寄出帳單，倚天必須於當月前，將從
    結帳日起45天之支票寄BIC」，
 （下表即為第3條所稱「下列數量」）
┌──────────┬────┬─────┬────┬──────┐
│                    │定價    │  五折價  │  訂購量│    總價    │
├──────────┼────┼─────┼────┼──────┤
│ PE3（DW3）實用版   │3,000元 │  1,500元 │  50套  │  75,000元  │
├──────────┼────┼─────┼────┼──────┤
│ PE3（DW3）豪華版   │6,000元 │  3,000元 │  50套  │  150,000元 │
├──────────┼────┼─────┼────┼──────┤
│ PE3（DW3）OFFICE版 │10,000元│  5,000元 │  40套  │  200,000元 │
├──────────┼────┼─────┼────┼──────┤
│ PE3（DW3）WINDOWS版│3,000元 │  1,500元 │  50套  │  75,000元  │
└──────────┴────┴─────┴────┴──────┘
    可知上訴人逐月以電腦軟體產品定價之五折價，向被上訴人
    下單訂購最低承銷量50萬元範圍內之產品，係以自己之計算
    ，轉售他人，而產品購入及出售之差價，即為上訴人之利益
    ，至於市場價格變動之危險及利益，均由經銷之上訴人負擔
    ，與供應商之被上訴人無關；縱令上訴人無法出售產品，亦
    不能將剩餘之產品返還而免除給付貨款之義務。上訴人既非
    以自己之名義為被上訴人計算，而為商品之販賣，再由被上
    訴人給付佣金，非屬民法第576條所定之行紀關係；上訴人
    並非以被上訴人之名義，於一定處所或一定區域，辦理被上
    訴人營業之一部或全部，亦非屬民法第558條所定之代辦商
    關係。又合作備忘錄雖未將被上訴人每月供給之產品種類、
    數量全部予以特定，惟既明載產品之種類、數量、定價及最
    低承銷量，並約定由上訴人每月20日以前所下訂單以確定購
    買產品之種類、數量，倘上訴人未下單訂足每月最低承銷量
    者，即由被上訴人依該備忘錄第3條約定之各版本電腦軟體
    之訂購量，計算訂單不足差額後，自動送貨予上訴人，而取
    代上訴人下訂單之方式。依前揭說明，兩造間即存有被上訴
    人繼續供給定量或不定量之產品，而由上訴人按約定標準支
    付價金之契約關係，且須經兩造繼續之履行，即上訴人每月
    下單訂購，並補以被上訴人自動送貨之取代上訴人所下訂單
    不足之方式，以實現該契約，應認合作備忘錄為繼續性供給
    性質之買賣契約。是被上訴人所稱合作備忘錄為買賣契約一
    節，固非無據，惟該備忘錄兼具有繼續性供給契約之性質，
    除經上訴人逐月下單訂購，而成立之買賣契約，被上訴人須
    依該備忘錄第4條約定交貨外，另補以被上訴人行使自動送
    貨權以取代上訴人所下訂單不足之方式，且該自動送貨部分
    須於產品送達上訴人時，始成立買賣契約，被上訴人才取得
    貨款債權，非謂被上訴人在自動送貨即成立買賣契約以前，
    上訴人即負有支付每月購買最低承銷量產品價金之義務，被
    上訴人此部分之主張，尚無足取。
七上訴人抗辯稱因Microsoft Windows（微軟）產品降價競爭，
  84年3月初其前業務經理乙○○向被上訴人之總經理甲○○建
  議降價提高競爭力，惟要求彌補庫存損失，詎被上訴人未經兩
  造協議，竟於同年4月6日對外公布降價，嚴重影響其利潤及市
  場競爭力，有違誠信原則，其已於84年5月19日為終止系爭備
  忘錄之意思表示等語，業據其提出為被上訴人所不爭執之庫存
  數量損失表、84年4月6日倉儲日報表、同日被上訴人降價緊急
  通告、84年4月7日上訴人函請被上訴人協助處理庫存之傳真文
  件、84年4月28日上訴人協調通知函及84年5月19日存證信函等
  件及掛號郵件收件回執等件為證（外放證物卷第14-20、63-67
  頁，本院上更(一)字卷一第29、30頁，上更(三)字卷第65-68頁）
  ，應堪予採。被上訴人雖主張其降價係應上訴人要約之引誘而
  為，且可提昇上訴人之利潤及競爭力，並無違反誠信原則云云
  ，惟查：
  (一)依前揭被上訴人降價緊急通告載明：單機DOS版之V4.0版實
    用版原價2,999元，降價為1,000元；豪華版原價5,999元，
    降價為2,000元；單機Windows版之PE3(DW3)原價3,000元，
    降價為1,500元等情（本院上更(二)字卷第30頁，外放證物卷
    第16頁），可知其降價幅度甚多，少則為原價二分之一，多
    則近原價三分之一，較諸上訴人依合作備忘錄第3條約定按
    原定價五折購入電腦軟體產品之價格相當或更低，對於上訴
    人原已購入未銷售之庫存產品而言，非但無利潤可言，甚至
    須虧本銷售，影響層面甚廣。
  (二)上訴人之前業務經理乙○○於84年3月2日與華普資訊股份有
    限公司（系爭電腦軟體產品之另一經銷商，原審卷第147頁
    ，下稱華普公司）劉勝隆協理、被上訴人之總經理甲○○於
    力霸飯店用餐時，討論被上訴人之電腦軟體產品面臨
    Microsoft Windows產品價格之競爭，乙○○固建議至少降
    價二分之一以刺激市場，惟希望被上訴人能對二家公司之庫
    存進行平倉，甲○○當場並未允諾等情，有被上訴人所提華
    普公司函可稽（原審卷第65頁），並經證人乙○○於95年5
    月15日在本院結稱其與甲○○於84年3月間在力霸飯店吃早
    餐討論整個市場，訂貨量不足係一個問題，有提到市場上之
    價格已在下降等語明確（本院卷第190、191頁），可知乙○
    ○當時提出之建議，除降價至少二分之一外，尚須被上訴人
    以「平倉」方式解決庫存問題。依中華民國資訊軟體協會85
    年6月14日軟協理字第0207號函所示：「……二經查因軟
    體生產成本甚低，於軟體產品大幅降價之前後，以免費贈送
    產品之方式為代理商及經銷商『平倉』，對製造商而言，損
    失不大，但對代理商或經銷商而言，卻助益甚多，故某些資
    訊軟體業者基於產銷共榮及誠信原則之理念，確有發展出『
    平倉』之商業習慣」等語（外放證物卷第21頁），足徵資訊
    軟體界廠商間確有「平倉」之商業習慣，是乙○○建議被上
    訴人於大幅降價後，以「平倉」方式解決上訴人庫存壓力問
    題，尚屬合理有據。
  (三)縱認乙○○係代表上訴人向被上訴人提出降價及庫存平倉之
    對話要約，因被上訴人未立即承諾，依民法第156條約定，
    該要約失其拘束力；即令乙○○上開建議，係屬要約之引誘
    ，而無拘束力，惟被上訴人於84年3月6日致函上訴人之乙○
    ○、陳蓓玲，復於84年3月8日致函上訴人之何張銘、乙○○
    ，表明其願配合上訴人建議降價一事，請上訴人預估市場信
    心以履約等語（外放證物卷第7、8頁），既僅有降價一項，
    未全然合於上開建議之內容，而該項非對話之要約，亦因相
    對人未於相當時期內為承諾，依民法第157條約定，被上訴
    人之要約失其拘束力，被上訴人亦於本院自認兩造對於該調
    降價格並未達成合致等語無誤（本院上更(四)字卷第83頁），
    顯見被上訴人在未經與上訴人協商合致之情況下，即於84年
    4月6日就其電腦軟體產品之單機DOS版實用版、豪華版、單
    機Windows版公布降價，造成上訴人庫存產品之銷售困難與
    損失（同卷第194頁）。縱令被上訴人係因應上訴人部分要
    約之引誘而降價，惟其仍應先與上訴人協商降價額度及產品
    種類，並就上訴人庫存產品解決銷售問題或應上訴人要求彌
    補損失，始可為之，其逕行片面降價，擾亂市場行情，即有
    未當。且不因另家經銷商華普公司同意被上訴人之條件，而
    有不同。
  (四)合作備忘錄第2條約定：「數量：每個月的營業額最少為NT$
    50萬（網路版、其它產品、個人專用版或特價專案不計）」
    ，並配合第3條所定上訴人每月最低承銷量50萬元，第5條約
    定：「價格及折扣：以定價五折計（其他產品或專案價格另
    議）」，第6條約定所定獎勵辦法（前已述及），再參以被
    上訴人所述其於84年4月6日對外公開降價後，華普公司亦隨
    同調整定價等情，有被上訴人與華普公司之合作備忘錄、合
    作備忘錄附件可稽（本院上更(一)字卷第55頁，外放證物卷第
    10-12頁），足徵上訴人無法再以原定價銷售上開軟體，勢
    必被迫只能同時調整，以相當於特價專案推銷，是被上訴人
    未經與上訴人協議，即驟然決定降價，顯係違反上開第5條
    約定，而有債務不履行之情形。即使被上訴人之降價行為與
    特價專案無關，惟上開軟體之市場價格既然大幅降低，上訴
    人前按原定價五折購入，尚未銷售之軟體，只能虧本出售，
    其如按調降之定價五折，繼續向被上訴人購入軟體，因轉售
    而可獲得之差額利潤亦遽降，且必須銷售數倍軟體，始能達
    到每月最低承銷量及獎勵條件，人事、管銷、倉儲等成本當
    因而增加。縱認被上訴人對外公布降價，不生變更系爭備忘
    錄第3條所示定價之效果，則在市場價格已低於該條所定五
    折進貨價之情形下，上訴人仍需以原定價向被上訴人進貨，
    豈非強迫其從事虧本營業，而完全悖離代理經銷契約之目的
    。故被上訴人未與上訴人協議降價幅度及調整代理經銷條件
    或以平倉方式解決其庫存，即通知調降定價，嚴重損害上訴
    人之利益，不符公平正義，按民法第148條第2項規定：「行
    使權利，履行義務，應依誠實及信用方法」，應認上訴人所
    稱被上訴人行使權利違反誠信一節，應屬可取。是上訴人於
    84年5月19日以存證信函通知被上訴人終止系爭備忘錄契約
    ，即非無據。
  (五)又上訴人雖於84年5月19日致函被上訴人表示於84年4月1日
    終止系爭備忘錄，惟依民法第263條、第258條、第95條規定
    ，終止契約之意思表示，應以通知到達被上訴人時，始發生
    效力。是合作備忘錄應於84年5月19日始生終止之效力，上
    訴人所稱系爭備忘錄於84年4月1日即生終止之效力等語，被
    上訴人所辯系爭備忘錄於84年8月1日始終止云云，均無足取
    。
八被上訴人復主張合作備忘錄第3條所定之自動送貨權，乃係因
  上訴人每月未下足約定最低承銷量之訂單，其就不足部分所取
  得之違約請求權，是該自動送貨權不須按月為之，亦不受合作
  備忘錄合約期限之限制等語，亦為上訴人所否認。經查：
  (一)依合作備忘錄第3條約定，上訴人每月最低承銷量為50萬元
    ，且須於每月20日以前下訂單，否則被上訴人即依約定數量
    自動送貨，可知該條款僅約定上訴人每月之最低承銷量為50
    萬元，被上訴人為達其每月銷貨量，避免上訴人每月未下單
    訂足最低承銷量50萬元之產品，乃同時約定其以自動送貨方
    式取代上訴人未訂足50萬元產品之下單差額部分，即化被動
    為主動，以平衡兩造權益，此觀合作備忘錄就上訴人每月訂
    單未達最低承銷量50萬元之情形，並未訂有違約罰責自明。
    準此，上訴人於每月20日以前未下單訂足50萬元產品時，並
    未構成違約，蓋此際已轉換為由被上訴人行使自動送貨權以
    補上訴人下單差額部分之履約替代方式；縱令被上訴人改以
    發函或電話方式，催告上訴人補訂每月最低承銷量不足部分
    （本院上更(四)字卷第153-164頁），仍難認上訴人應負違約
    遲延責任。是被上訴人所稱自動送貨權係其就上訴人每月未
    訂足最低承銷量差額部分所取得之違約請求權云云，殊乏所
    據。
  (二)又合作備忘錄固未約定被上訴人之自動送貨權須在上訴人訂
    單未達最低承銷量之當月結帳日前行使，惟依該備忘錄第3
    條約定，上訴人「每月」之最低承銷量為50萬元，必須於「
    每月」20日以前下訂單，否則被上訴人即依約定數量自動送
    貨；第7條並約定被上訴人於「每月」25日結帳，於次月5日
    前寄出帳單，上訴人須於「當月」前，將從結帳日起45天之
    支票寄交被上訴人；參以該備忘錄6條約定：「獎勵辦法：
    若倚天（即上訴人）『每月』銷售金額，不能平均分攤：達
    50萬、60萬、80萬、100萬以上時，BIC特提撥2%、4%、6%、
    8%（若倚天訂購量已達獎勵標準，而瑩圃（即被上訴人）無
    法如期交貨時，則仍以訂單為獎勵之依據），以做為獎勵倚
    天對零售市場之努力，此獎勵辦法以『月結』方式，在收到
    倚天的款項後，BIC（即被上訴人）在7日內開出現金支票，
    雙方不得以沖帳方式」、第8條約定：「廣告：倚天『每個
    月』必須刊登四頁的全頁彩色廣告」等情，可知兩造係按月
    約定承銷量，上訴人每月之承銷量有其極限，且係以「月結
    」方式計算貨款及獎勵，即上訴人應於每月20日以前下訂單
    ，被上訴人於每月25日前結帳，次月5日前寄出帳單請款。
    是關於上訴人之承銷量，應以每月為結算貨款及履行經銷契
    約之週期，而相對於上訴人下訂單行為之被上訴人自動送貨
    權，此乃因資訊軟體界競爭激烈，電腦軟體產品日新月異，
    市場淘汰更替速度甚快，為眾所周知之事，一旦被上訴人延
    宕行使自動送貨權，致所送產品已無法迎合市場需求，喪失
    競爭力，將使上訴人陷於難以銷售之窘境，故其自動送貨權
    亦應分別於每月適當期限內行使，即應於當月20日後至25日
    結帳前為之，始謂與上訴人之下訂單相當，蓋上訴人於當月
    20日前所下訂單總額，未達50萬元時，被上訴人可決定是否
    自動送貨以補足差額，並於當月25日結算該月上訴人所下訂
    單及其自動送貨之貨款，於次月5日前請求給付，亦即不論
    上訴人下訂單或被上訴人自動送貨，均以當月25日為結算貨
    款債權總額之期限，被上訴人如未於結算日前自動送貨，該
    部分買賣契約即未成立，自無從計入當月買賣數量，況兩造
    未約定可延至次月累計，被上訴人又一再自認其基於商誼，
    不願於每月行使其自動送貨權等語明確（本院卷第66、83頁
    ），顯見被上訴人明知其自動送貨權應於每月行使，故應解
    為被上訴人結算當月價金總額時，兩造就該月買賣標的數量
    即確定不再增減，被上訴人當月怠於行使其自動送貨權，即
    不得歸責於上訴人，其未行使之自動送貨權亦於斯時消滅，
    以符契約約定之本旨，庶免被上訴人集中大量送貨，造成上
    訴人承銷之困難（最高法院94年度台上字第942號判決參照
    ）。
  (三)至被上訴人所稱上訴人於83年12月份下單僅訂購33萬7,500
    元之產品，於84年1月12日再下單追補訂購83年12月份未達
    最低承銷量之16萬5,000元產品，顯見兩造並無自動送貨權
    應按月行使之合意，其自動送貨權自未罹於結算日而消滅一
    節，固據提出訂購單為證（本院上更(二)字第192頁，上更(四)
    字卷第108頁），惟為上訴人所否認，且證人乙○○於95年5
    月15日在本院結稱該訂購單所載「補83年12月不足之訂單」
    等字非其所寫，其亦不知何以追加訂貨等語明確（本院上更
    (四)字卷第190頁）；縱令前揭文字係上訴人方面之人員所寫
    ，亦係83年11月25日結算日以後追補訂貨，因上訴人每月最
    低承銷量達合作備忘錄第6條約定之獎勵條件時，可得一定
    比例之獎勵金，故上訴人為達該獎勵條件而於84年1月12日
    追補83年12月份之訂貨，尚非無據（同上卷第252頁）。況
    上訴人之前揭追補訂貨，既經被上訴人同意而列入83年12月
    份之訂貨量，並據以計算當月之承銷量及獎勵條件，應屬兩
    造嗣後合意增加83年12月份之訂購數量，尚難以上開追補訂
    貨行為，即遽認兩造無自動送貨權應按月行使之合意，被上
    訴人可隨時行使自動送貨權，或兩造已合意變更被上訴人得
    隨時行使自動送貨權，毫無期日限制。是被上訴人此部分之
    主張，亦無足取。
  (四)綜上，被上訴人所稱其自動送貨權屬違約請求權，並無行使
    期間限制，亦未罹於結算日而消滅云云，為不可採。上訴人
    所辯被上訴人之自動送貨權須按月於當月20日至25日結算日
    以前行使，逾期即消滅等語，堪予採信。
九被上訴人又主張其依合作備忘錄第3條約定，行使自動送貨權
  ，而於84年5月11日、同年月23日、86年5月6日陸續將342萬
  2,500元之產品送至上訴人，除84年5月11日所送51萬元之產品
  外，其餘均遭拒收，其遂以存證信函之言詞以代提出，並於87
  年7月7日按調降價格計算訂購未達最低承銷量之產品送至上訴
  人，亦遭拒收，乃提存於法院，均合於債務本旨之給付，上訴
  人依約應給付上開自動送貨部分之價金342萬2,500元及如附表
  所示之違約金等語，仍為上訴人所否認。經查：
  (一)上訴人於83年10月份、84年1月份及同年2月份依序僅各訂購
    17萬2,500元、18萬元、22萬5,000元之電腦軟體產品，84年
    3月至7月均未訂購，亦即上訴人於83年10月份、84年1月份
    、同年2月份、同年3月至7月份，依序未訂足最低銷售量之
    32萬7,500元、32萬元、27萬5,000元、5個月各50萬元產品
    ，惟並未構成違約，因此差額部分已轉由被上訴人行使自動
    送貨權以取代上訴人下單之履約方式，且被上訴人之自動送
    貨權須按月於當月20日至25日結算日以前行使，逾期即消滅
    ，已如前述，是被上訴人應於83年10月25日、84年1月25日
    、84年2月25日、84年3月25日、84年4月25日、84年5月25日
    、84年6月25日、84年7月25日前，就前揭差額部分，行使其
    自動送貨權，惟被上訴人卻於84年5月11日（12日始送達共
    計51萬元產品，上訴人雖有收取，嗣於84年5月19日以被上
    訴人誤送，函請領回）、23日（共計158萬6,000元產品，遭
    上訴人拒收）將上訴人於84年1月至5月份未訂達最低承銷量
    合計209萬5,000元之產品，自動送貨予上訴人，有上訴人84
    年5月19日存證信函（本院上更(三)字卷第66、67頁，上更(四)
    字卷第46、47頁，外放證物卷第65、66頁）、84年5月23日
    托運簽單（本院上更(二)字卷第87頁、外放證物卷第9頁）、
    84年5月25日被上訴人存證信函暨84年5月24日函（本院上更
    (一)字卷一第31、32頁、上更(二)字卷第88、89頁、上更(四)字卷
    第165-167頁、外放證物卷第2、3頁）可稽，依前揭說明，
    被上訴人於84年5月11日自動送貨之51萬元產品，因在84年5
    月20日上訴人下單訂購5月份產品期限以前，且在84年4月25
    日行使84年4月份自動送貨權期限以後，既非屬84年5月份訂
    單範圍，亦非屬84年4月份以前各月合法自動送貨部分；另
    84年5月23日自動送貨部分，因在84年4月25日行使84年4月
    份自動送貨權期限以後，非屬84年4月份以前各月合法自動
    送貨部分，雖在84年5月20日上訴人下單訂購84年5月份產品
    之期限以前，惟上訴人既於84年5月19日合法終止合作備忘
    錄之契約，自無下單訂購84年5月份產品之必要，該自動送
    貨部分，亦非屬84年5月份訂單範圍。是上訴人就前揭被上
    訴人自動送貨之產品，因被上訴人非依債務本旨實行提出給
    付，不生提出之效力，或於契約終止後始行提出，上訴人拒
    絕受領，均屬有據（民法第235條規定參照）。
  (二)又被上訴人雖於86年5月6日將上訴人於83年10月份、84年6
    月份、84年7月份未下訂達最低承銷量合計132萬7,500元之
    產品，自動送貨予上訴人，並於87年7月7日又按調降訂價5
    折計算訂購未達最低承銷量之產品數量自動送貨，且將之提
    存於法院，有86年5月6日派車單、出貨單、被上訴人86年4
    月21日存證信函及附件、附表（本院上更(一)字卷一第97-100
    頁、上更(二)字卷第90-93頁、上更(四)字卷第31頁）、被上訴
    人87年7月3日存證信函暨附件、87年7月7日出貨單、87年9
    月19日提存書等件在卷足憑（本院上更(一)字卷一第108-111
    頁、上更(二)字卷第85、86、94-97頁、上更(四)字卷第49-56頁
    ），惟因合作備忘錄已於84年5月19日終止，被上訴人行使
    自動送貨權皆已逾期，上訴人拒絕受領，亦屬有據。是被上
    訴人以其於84年5月23日托運之產品，因遭上訴人拒收，乃
    以84年5月25日存證信函之言詞代提出事實而通知上訴人，
    或以87年7月7日托運之產品，因遭上訴人拒收，乃於87年9
    月19日將之提存法院等情，均非依債務本旨實行提出給付，
    或係於契約合法終止後始提出，上訴人自不負受領遲延責任
    。
  (三)合作備忘錄第12條第4款固約定：「延遲付款，每超過一個
    月，加5%違約金」，惟上訴人就其下單訂購產品部分，並無
    遲延付款之情事，就其未下單訂購部分，並非違約，且被上
    訴人未依限自動送貨，該部分買賣契約即未成立，上訴人自
    無給付該部分貨款之義務；而被上訴人嗣後自動送貨部分，
    因已逾期，且非依債務本旨實行提出給付，況合作備忘錄業
    於84年5月19日終止，上訴人自得拒絕受領，亦無給付貨款
    之義務。是上訴人既無延遲付款之情事，自無依上開約定給
    付違約金之可言，更遑論違約金約定是否過高。
十至被上訴人所稱本件因上訴人未下單訂足每月最低承銷量之產
  品，且拒收其自動送貨之產品而涉訟，依合作備忘錄第13條約
  定，上訴人應賠償每一審級之律師費或時間精神上之損失，合
  計35萬元本息（含被上訴人於原審請求之10萬元及於更審後擴
  張請求之25萬元）一節，非但為上訴人所否認，且該備忘錄第
  13條係約定：「若有爭議必須經由司法程序．『違約』一方每
  一審賠償對方10萬元，做為律師費或時間精神上之損失」，可
  知負賠償責任之一方須有違約情事，始為相當；惟承前所述，
  上訴人未下單訂足每月最低承銷量之產品，並未構成違約，而
  其拒絕受領被上訴人自動送貨之產品及拒付該部分之價金，均
  屬有據，亦不負遲延違約責任，是被上訴人依前開約定，請求
  上訴人賠償律師費或時間精神上之損失本息，即乏所據。
十一從而，被上訴人依合作備忘錄第3條、第7條、第12條第4款、
  第13條之約定，請求上訴人給付價金342萬2,500元與如附表一
  所示之違約金，及賠償律師費或精神上之損失10萬元，暨加付
  自起訴狀繕本送達翌日起算之法定遲延利息，並於更審後擴張
  請求賠償律師費或精神上之損失25萬元及自94年10月12日起算
  之法定遲延利息，均為無理由，不應准許，其假執行之聲請亦
  失所附麗，應併予駁回。是原審為上訴人敗訴之判決，自有未
  洽。上訴意旨指摘原判決此部分不當，求予廢棄改判，為有理
  由。爰由本院予以廢棄，改判如主文第二項所示。又兩造其餘
  之攻擊或防禦方法及未經援用之證據，經本院斟酌後，認為均
  不足影響本判決之結果，自無逐一詳予論駁之必要，併此敘明
  。
十二據上論結，本件上訴為有理由，被上訴人擴張之訴為無理由，
  依民事訴訟法第450條、第78條，判決如主文。
中    華    民    國    95    年    11    月    28    日
                    民事第十六庭
                        審判長法  官  沈方維
                              法  官  王淇梓
                              法  官  張競文
正本係照原本作成。
如不服本判決，應於收受送達後20日內向本院提出上訴書狀，其
未表明上訴理由者，應於提出上訴後20日內向本院補提理由書狀
（均須按他造當事人之人數附繕本）上訴時應提出委任律師或具
有律師資格之人之委任狀；委任有律師資格者，另應附具律師資
格證書及釋明委任人與受任人有民事訴訟法第466條之1第1項但
書或第2項（詳附註）所定關係之釋明文書影本。
中    華    民    國    95    年    11    月    28    日
                              書記官  章大富
附註：
民事訴訟法第466條之1（第1項、第2項）：
對於第二審判決上訴，上訴人應委任律師為訴訟代理人。但上訴
人或其他法定代理人具有律師資格者，不在此限。
上訴人之配偶、三親等內之血親、二親等內之姻親，或上訴人為
法人、中央或地方機關時，其所屬專任人員具有律師資格並經法
院認為適當者，亦得為第三審訴訟代理人。
附表：
┌──────┬─────────────┬───┐
│本       金 │起          迄          日│利  率│
├──────┼─────────────┼───┤
│32萬7,500元 │自83年12月11日起至清償日止│月息5%│
├──────┼─────────────┼───┤
│32萬元      │自84年3月11日起至清償日止 │同上  │
├──────┼─────────────┼───┤
│27萬5,000元 │自84年4月11日起至清償日止 │同上  │
├──────┼─────────────┼───┤
│50萬元      │自84年5月11日起至清償日止 │同上  │
├──────┼─────────────┼───┤
│50萬元      │自84年6月11日起至清償日止 │同上  │
├──────┼─────────────┼───┤
│50萬元      │自84年7月11日起至清償日止 │同上  │
├──────┼─────────────┼───┤
│50萬元      │自84年8月11日起至清償日止 │同上  │
├──────┼─────────────┼───┤
│50萬元      │自84年9月11日起至清償日止 │同上  │
└──────┴─────────────┴───┘


司法院資訊處製作；財團法人民間司法改革基金會備份。
